【裁判字號】    89,台上,336
【裁判日期】    890202
【裁判案由】    清償債務
【裁判全文】
最高法院民事判決                                八十九年度台上字第三三六號
    上  訴  人  中新營造有限公司
    法定代理人  林清河
    被 上訴 人  交通部公路局第二區工程處（即原台灣省交通處公路局第二區工程
                處）
    法定代理人  吳瑞龍
    訴訟代理人  郭明仁律師
右當事人間請求清償債務事件，上訴人對於中華民國八十七年九月二十八日台灣高等
法院台中分院第二審判決（八十七年度重上字第四三號），提起上訴，本院判決如左
：
    主  文
上訴駁回。
第三審訴訟費用由上訴人負擔。
    理  由
本件被上訴人改隸交通部，更名為交通部公路局第二區工程處。法定代理人變更為吳
瑞龍，並經其聲明承受訴訟，核無不合，先予敘明。
次查本件上訴人主張：兩造於民國八十一年十二月二十九日訂立工程合約，由伊承包
頭份交流道連絡道路三號線ＯＫ＋○○○－三Ｋ＋九一七新闢工程（代辦台灣電力公
司苗栗營業處工程），工程總金額新台幣（下同）二千零二十五萬一千零七元，並由
被上訴人供應材料。詎工程開工後，被上訴人拒不提供材料，伊乃代購材料施工，迄
八十三年八月四日止已付材料款一千零三十六萬三千三百九十五元，被上訴人自應負
責返還等情，爰依工程契約法律關係，求為命被上訴人如數給付，並加付法定遲延利
息之判決。
被上訴人則以：依工程合約約定，系爭材料應由上訴人自備，上訴人不得請求伊給付
材料款等語，資為抗辯。
原審以：上訴人主張兩造訂有工程合約，已由上訴人支付系爭材料款等情，固據其提
出被上訴人對其真正不爭執之工程合約書、買賣合約書等為證，堪信為真實。惟查依
工程合約書所附「詳細價目單」工程說明２：「本工程材料，除鋼筋、ＡＣ－一○瀝
青、水泥、溢水袋由本局按規定用量供應，並運至工地倉庫點交承包商保管使用外，
其餘工料概由承包商自備」之約定，被上訴人並無提供系爭材料之義務，上訴人雖舉
證人曾吉隆為證，然其證詞與工程合約書約定不符，其證詞為不可採。至於上訴人提
出之「供應材料明細表」非屬工程契約書之一部分，亦不能為有利於上訴人之證明。
再者，依上訴人自承兩造間就相關七項工程採合併價標，再就各項工程標價中之高者
調低，低者調高，並依調整後之各項工程價金分別訂約，系爭工程原標價加上材料費
合計僅一千三百六十六萬三千三百九十五元，而系爭工程款調整後則為二千零二十五
萬一千零七元，顯見上訴人尚有合理利潤，系爭工程材料由上訴人提供，亦不違反誠
信原則。除此之外，上訴人亦不能提出其他證據證明系爭工程所需材料應由被上訴人
提供，則上訴人本於契約法律關係，訴請被上訴人給付本件材料款本息，即屬無據，
並說明上訴人於原審言詞辯論終結後，始聲請調查證據，程序已有不合，且本件事證
已明，亦無必要，為其心證之所由得，因而維持第一審所為上訴人敗訴之判決，駁回
上訴人之上訴，經核於法洵無違誤。又法官參與前審之裁判者，應自行迴避，不得執
行職務，固為民事訴訟法第三十二條第七款所明定，惟所謂前審裁判，除有關除權判
決對於撤銷除權判決之訴，宣告禁治產之裁定對於撤銷禁治產之訴等特殊情形外，恆
指該事件之下級審裁判而言，本件上訴人於第一審所為訴之變更之請求，經第一審法
院裁定駁回，提起抗告後，雖由原審同一審判長裁定駁回其抗告，然該審判長並未參
予本件第一審之裁判，故於該案上訴後，依法自無須迴避。上訴論旨，指摘原審其他
採證、認事之職權行使，及依職權解釋契約暨原判決贅述理由為不當，求予廢棄原判
決，非有理由。
據上論結，本件上訴為無理由。依民事訴訟法第四百八十一條、第四百四十九條第一
項、第七十八條，判決如主文。
中      華      民      國    八十九    年      二      月      二      日
                              最高法院民事第六庭
                                  審判長法官  朱  錦  娟
                                        法官  蘇  茂  秋
                                        法官  蘇  達  志
                                        法官  顏  南  全
                                        法官  陳  碧  玉
      右正本證明與原本無異
                                              書  記  官
中      華      民      國    八十九    年      二      月    二十一    日


司法院資訊處製作；財團法人民間司法改革基金會備份。
